最高法院刑事判決　　　　　　九十六年度台上字第四０一四號
上　訴　人　甲○○
上列上訴人因貪污案件，不服台灣高等法院中華民國九十六年四
月十二日第二審判決（九十三年度上訴字第二六號，起訴案號：
台灣士林地方法院檢察署八十九年度偵字第三六二九、五０六０
號），提起上訴，本院判決如下：
    主  文
原判決關於甲○○部分撤銷，發回台灣高等法院。
    理  由
本件原判決認定上訴人甲○○為台北縣汐止鎮（民國八十八年六
月二十八日升格改制為縣轄市）公所前建設課長，張慶福、羅瑞
祥、高世勇為汐止鎮公所職員，均為依據法令從事公務之人員（
張慶福、羅瑞祥、高世勇部分均經第一審判決確定），林德南為
萬順開發有限公司（下稱萬順公司）負責人（林德南部分亦經第
一審判決確定）。緣於八十七年三月二十三日，汐止鎮公所為改
善草濫埤排水、調洪之功能，由該公所建設課技士林本源簽請辦
理草濫埤疏浚工程，上訴人就此經辦之公用工程，指示張慶福以
每日租用進場機具方式為施工計價基準編製預算表，並採實作實
算之單價發包方式辦理發包。詎上訴人竟與萬順公司負責人林德
南基於經辦公用工程，浮報價額、數量之共同犯意聯絡，利用林
本源即將離職，對本件工程相關事項無法持續進行，而接辦人張
慶福因匆忙接辦前揭業務，且無工程經驗，諸多事項均有賴課長
之監督、指導，上訴人竟未要求林本源或張慶福，除前述林本源
之簽呈所列事項外，必須針對欲挖掘地點、範圍、深度、施工方
向、路線、預估所需施工經費等項事先妥為規劃，製作施工規範
及設計圖說，訂於工程合約中，以要求得標廠商遵照施工，且針
對本件工程第八項廢土運棄部分，竟指示張慶福以非合法設置之
八連路工程回填土堆置場作為計價之基準，欲以低價造成其他廠
商無法得標，俾使其所熟悉之萬順公司林德南承包該項工程。上
訴人復未依「台灣省營建工程剩餘土石方處理及資源堆置場管理
要點」之規定，要求林本源或張慶福於施工須知上要求廠商得標
後於開工前必須將工程廢棄土處理計畫書送該鎮公所審核，因此
對於前揭工程之廢棄土數量、內容、棄土作業時間、棄土場之地
點、使用權源、廢棄土運送時間、路線及處理作業方式均未予規
範，以方便萬順公司得標後得以藉機浮報廢土運棄車次，而獲取
不法利益。張慶福在欠缺承辦是項工程經驗，且兼任汐止鎮長安
里里民活動中心新建工程監工等多項事務難以兼顧之情況下，見
林本源前於本件工程相關函稿上並未要求得標廠商於開工前必須
事先將工程廢棄土處理計畫書送汐止鎮公所審核，其接手後既未
妥為處理補全，復依上訴人之指示，計算訂定廢土運棄單價為二
十噸卡車每車次新台幣（下同）二千元，果因該單價遠低於合法
運棄廢土之市場行情價格，工程招標底價過低，故經兩次公開招
標均流標，上訴人再促林德南參與該工程第三次招標，林德南雖
明知承作該工程不敷成本，然因恐原已承作鎮公所其他工程之工
程款無法順利取得，乃予答應，而於同年五月十二日參與該工程
第三次投標，然該次投標仍因底價過低再度宣告流標後，遂由萬
順公司以比價方式承作該工程，廢土運棄部分則以二十噸卡車每
車次一千七百四十五元為單價與汐止鎮公所訂約施作。上訴人於
萬順公司得標承作該工程後，旋要求林德南給付該工程總工程款
五％之價金，並告知林德南得以浮報廢土運棄車次方式請領廢土
運棄工程款，並表示其將在工程款核撥上予以協助，且在監工方
面會有所安排。嗣萬順公司於八十七年五月十六日向汐止鎮公所
申報於同年五月二十日開工，上訴人明知該工程係採實作實算方
式，須依監工之簽認計價付款，廢土運棄部分以二十噸卡車每趟
費用一千七百四十五元計價，監工必須逐車登記卡車車號、統計
每日出車車次、在出車估價單上簽認及繕寫監工日報表並蓋章，
依照該項業務性質，監工必須全程在場始能為確實之統計與核對
，避免承包廠商浮報車次，又明知羅瑞祥彼時同時承辦台北市○
○○路行人道路路面及路面翻修工程等多項業務，高世勇尚須負
責白雲等區之違章查報及道路挖掘品質督導業務，渠二人均不克
在場確實監工，而賴昆宏、陳梓嘉二人甫分別於同年七月十三日
、十六日到職，對於監工業務一無所悉，非施以勤前訓練或其他
特別指導，無法為確實之監工，上訴人為方便林德南浮報廢土運
棄車次獲取不法工程款，既不調整羅瑞祥、高世勇二人業務，使
渠二人能確實在場監工，復不自行或督促羅瑞祥等人對賴昆宏、
陳梓嘉二人施以勤前訓練或告知二人監工內容及方法，雖羅瑞祥
一再表示其業務繁忙無法兼顧，及其與林德南係結拜兄弟關係，
請求改派他人，惟於施工初期上訴人仍僅指派羅瑞祥一人擔任該
工程之監工，嗣因羅瑞祥一再反應請求，且開始夜間施工，上訴
人於同年六月下旬始增派高世勇自同年六月二十二日起與羅瑞祥
一同擔任監工（羅瑞祥為日間監工、高世勇為夜間監工），及於
七月中旬再度增派賴昆宏、陳梓嘉自七月十九日起為監工（羅瑞
祥、高世勇為日間監工，賴昆宏、陳梓嘉為夜間監工），終因羅
瑞祥、高世勇未到場或縱到場亦未為確實之登記清點，及賴昆宏
、陳梓嘉二人不知如何監工，致本件工程實際上幾乎處於無人監
工之狀態。林德南於該工程開工後，為彌補其以低價承作之損失
及應付上訴人之款項，即與上訴人共同基於行使業務登載不實文
書及公務員登載不實文書之概括犯意聯絡，依上訴人前述指示，
自八十七年五月底起至同年九月間止，多次以虛列車號、浮報車
次之方式製作不實之廢土運棄卡車出車估價單，交由羅瑞祥等人
簽認。羅瑞祥、高世勇及於同年五月二十五日至二十七日代理羅
瑞祥前去監工之張慶福，均明知該工程係採實做實算方式，須依
監工之簽認計價付款，廢土運棄部分監工人員必須全程在場逐車
登記車號、在出車估價單簽認並統計當日出車車次，惟因業務繁
忙，竟未全程實際到場簽認，到場時亦未為確實之核對、登記，
明知林德南事後交付之廢土運棄卡車出車估價單內容與事實不符
，仍基於行使公務員登載不實文書之概括犯意，逕予簽認後返還
林德南，再由林德南據以製作內容不實之工程請款單、機械工程
請款單、工程估驗單等，連同該出車估價單持向汐止鎮公所請求
估驗核發工程款。上訴人、張慶福、羅瑞祥三人均明知林德南所
出具之出車估價單、工程請款單、機械工程請款單、工程估驗單
等及由羅瑞祥所填寫之監工日報表內容虛偽不實，張慶福、羅瑞
祥仍在該工程請款單等文書上蓋章，張慶福並簽請建設課長、財
政課、主計室、鎮公所秘書及市長等人核撥估驗工程款，上訴人
即於上揭各文書上蓋章予以核定，該公所財政課長陳際洋、主計
室主任許瑋珍、秘書林明玲及市長周麗美等人見上訴人、張慶福
等人已簽請核認無訛，乃蓋章同意或批示准予撥款，而由林德南
先後於八十七年六月二十九日、七月二日、八月二十日、九月二
十一日領得第一期至第四期（第一期為八十七年五月二十日至六
月三日止，第二期為同年六月四日至六月二十一日，第三期為同
年六月二十二日起至七月七日，第四期為同年七月八日起至七月
二十三日），經扣除一成保留款後，共計二千一百九十九萬三千
二百九十一元之工程款，其中浮報廢土運棄車次經監工人員簽認
計價所領得之不法利益達八百七十三萬六千四百六十元（詳如原
判決附表所示），足生損害於汐止鎮公所。林德南於各期工程估
驗款撥付後，即依上訴人之要求，接續於同年七月二日、九月七
日、九月二十八日在上訴人辦公室交付上訴人四十九萬元（含第
一期十七萬元、第二期三十二萬元）、三十三萬元（第三期）及
三十萬元（第四期）之現金予上訴人，合計一百十二萬元，萬順
公司林德南則獲取上揭不法利益八百七十三萬六千四百六十元，
扣除給付上訴人款項之餘額即七百六十一萬六千四百六十元之不
法利益等情。因而撤銷第一審關於上訴人部分之判決，改判論處
上訴人共同經辦公用工程，浮報價額、數量罪刑，固非無見。
惟查：(一)、科刑之判決書，須將認定之犯罪事實詳記於事實欄，
然後於理由內逐一說明其憑以認定之證據，使事實與理由兩相一
致，方為合法。原判決事實欄記載上訴人與林德南共同浮報廢土
運棄車次所領得之不法利益共八百七十三萬六千四百六十元等情
，並於理由欄說明此浮報金額已經林德南供述甚明，復有投標紀
錄表、工程合約書、監工日報表、請款估價單、支出傳票、支出
憑證及發票等文件在卷可考（見原判決第十一頁第十五行至第十
九行）。然查上開浮報金額係法務部調查局台北縣調查站（下稱
台北縣調查站）調查員認定之金額，林德南於台北縣調查站詢問
並未供承該金額屬實，而係稱有浮報車次，但僅為補貼高價出車
之差價等語；或稱浮報一八四五車次，共浮報三百二十二萬九千
九百九十五元等語（見偵字第三六二九號卷(一)第三十五頁、第一
八九頁）。林德南於偵查中亦供稱：司機很多，記不得浮報實情
等語，或稱約浮報二千台車次（即約三百四十九萬元）等語（見
偵字第三六二九號卷(二)第九十二頁、第一六四頁）。第一審審理
中林德南雖承認有浮報車次犯行，但亦稱起訴之上開浮報金額與
事實有出入，伊整個資料都掉了等語（見第一審卷(一)第八十六頁
，第一審卷(五)第一０九頁）。故原判決理由欄認定上開浮報金額
已經林德南供述甚明等由，顯與卷內資料不盡相符，已有判決理
由矛盾之違法。又上開投標紀錄表等文件，並未記載如何虛報車
次之事實，究竟如何認定上述浮報金額？原判決附表所載實際工
作天數（車次）欄，有多次未記載其次數，卻認定其不法獲利金
額，究竟如何計算？原審未進一步詳查釐清，即遽行判決，亦有
調查未盡之違法。(二)、犯貪污治罪條例第四條至第六條之罪者，
其所得財物，應予追繳，並依其情節分別沒收或發還被害人；前
項財物之全部或一部無法追繳時，應追徵其價額，或以其財產抵
償之，同條例第十條第一項、第二項定有明文。依原判決事實欄
所載，上訴人與林德南浮報廢土運棄車次後，係向台北縣汐止鎮
鎮公所領得不法利益八百七十三萬六千四百六十元。依此事實，
汐止鎮公所係被害人，則上訴人共同犯罪所得之八百七十三萬六
千四百六十元應追繳或以其財產抵償之後，發還汐止鎮公所，不
得宣告沒收，乃原判決竟予宣告沒收，自有適用法則不當之違法
。上訴意旨指摘原判決上開部分違法，尚非全無理由，應認有發
回更審之原因。
據上論結，應依刑事訴訟法第三百九十七條、第四百零一條，判
決如主文。
中　　華　　民　　國　九十六　年　　七　　月　二十六　日
                      最高法院刑事第八庭
                          審判長法官  賴　忠　星
                                法官  林　開　任
                                法官  林　立　華
                                法官  李　伯　道
                                法官  林　勤　純
      本件正本證明與原本無異
                                      書  記  官
中　　華　　民　　國　九十六　年　　七　　月　三十一　日
                                                      Ｋ
